臺灣屏東地方法院民事判決　　　　　　　99年度家訴字第64號
原　　　告　陳劉金花
訴訟代理人　蔡將葳律師
被　　　告　林陳美玉
訴訟代理人　曾慶雲律師
複代理人　　陳惠美律師
被　　　告　陳美令
　　　　　　陳美鴦
　　　　　　陳美季
兼前列二人共
同訴訟代理人陳炎輝
被　　　告　陳美女
　　　　　　陳秋華
　　　　　　陳秋芳
上列當事人間請求分割遺產等事件，本院於民國100 年3 月30日
辯論終結，判決如下：
    主  文
兩造繼承被繼承人陳金源所遺如附表一、二之遺產，應依如附表
一、二所示方式分割。
訴訟費用由被告各負擔九分之一，餘由原告負擔。
    事實及理由
一、被告陳美令經合法通知，無正當理由，未於最後言詞辯論期
    日到場，核無民事訴訟法第386 條各款所列情形，爰依原告
    之聲請，由其一造辯論而為判決。
二、
（甲）原告起訴主張：其為被繼承人陳金源之配偶，被告皆為為
      被繼承人之子女，被繼承人於民國99年1 月7 日死亡，遺
      有如附表一、二所示之遺產。又分配遺產首需確定遺產之
      範圍，而夫妻對他方剩餘財產分配請求權係屬生前債務，
      應自遺產中扣除，始得為遺產之分割。本件原告與被繼承
      人結婚後未約定夫妻財產制，依民法第1005 條 及第1030
      條之4 第1 項規定，原告與被繼承人應以法定財產制為其
      夫妻財產制，且以被繼承人死亡時即99年1 月7 日為剩餘
      財產分配之時點。查本件被繼承人所有而應計入剩餘財產
      分配之婚後剩餘財產價額為11,797, 959 元，而原告於被
      繼承人死亡時現存之婚後財產價額為2,167,075 元，雙方
      剩餘財產之差額即為9,630,884 元（11,797,959－2,167,
      075 ＝9,630,884 ），準此，原告自得依民法第1030條之
      1 剩餘財產分配請求權之規定請求上開差額之二分之一，
      即應為4,815,442 元，因被繼承人之遺產，現金部分僅有
      98777 元，餘皆為不動產，關於不動產部份，換算為請求
      移轉所有權應有部分。查被繼承人應計入剩餘財產分配之
      財產為（一）、坐落屏東縣潮州鎮○○段1295地號土地所
      有權應有部分12 693分之9093。（二）、坐落屏東縣潮州
      鎮○○段1331地號土地所有權應有部分全部。（三）、現
      金100,000 元。故原告得請求剩餘財產差額分配明細如下
      ：（一）、坐落屏東縣潮州鎮○○段1295地號土地：原告
      得請求移轉所有權應有部分100000分之29240 。計算式如
      下：9093/12693×（4,815,442 元/11,797,959 元）＝29
      240/100000（二）、坐落屏東縣潮州鎮○○段1331地號土
      地：原告得請求移轉所有權應有部分100000分之40816 。
      計算式如下：1 ×（4,815,442元/11,797,959 元）＝408
      16/100000（三）、現金100,000 元：原告得請求分配40,
      816元。計算式如下：100,000 ×（4,815,442 元/11,797
      ,959 元）＝40,816元。
（乙）另請求分割遺產部分，原告亦請求就被繼承人之全部遺產
      即「（一）、坐落屏東縣潮州鎮○○段1295地號土地，權
      利範圍：所有權全部。（二）、坐落屏東縣潮州鎮○○段
      1331地號土地，權利範圍：所有權全部。（三）、坐落屏
      東縣潮州鎮○○段212 地號土地，權利範圍：所有權應有
      部分1098分之77。（四）、門牌號屏東縣潮州鎮三共里重
      義巷16號未辦理保存登記房屋，權利範圍：所有權應有部
      分100000分之33333 。（五）、現金：98,777 元。」，
      扣除上述原告請求剩餘財產分配後，兩造亦按應繼分比例
      採取分別共有方式分割，現金部份則按比例平均分配予兩
      造。分配明細如下：
      （一）、坐落屏東縣潮州鎮○○段1295地號土地：被繼承
      人權利範圍為所有權全部，扣除上述原告得請求移轉登記
      之應有部分100000分之29240 後，餘為100000分之70760
      ，兩造全體繼承人每人應繼分皆為9 分之1，故各人於分
      割後，皆取得所有權應有部分100000分之7862；原告加計
      上開100000分之29240 ，則為100000分之37102 。計算式
      如下：
      1－ （29240/100000）＝70760/100000
      （70760/100000）÷9 ＝7862/000000
      0000/100000 ＋29240/100000＝37102/100000
     （二）、坐落屏東縣潮州鎮○○段1331地號土地：被繼承
      人權利範圍為所有權全部，扣除上述原告得請求移轉登記
      之應有部分100000分之40816 後，餘為100000分之59184
      ，兩造全體繼承人每人應繼分皆為9 分之1 ，故各人於分
      割後，皆取得所有權應有部分100000分之6576；原告加計
      上開100000分之40816 ，則為100000分之47392 。計算式
      如下：
      1 －（40816/100000 ） ＝59184/100000
     （59184/100000）÷9 ＝6576/000000
      0000/100000＋40816/100000＝47392/100000
     （三）、坐落屏東縣潮州鎮○○段212 地號土地：被繼承
      人權利範圍為所有權應有部分1098分之77，兩造全體繼承
      人每人應繼分皆為9 分之1 ，故各人於分割後，皆取得所
      有權應有部分9882分之77。計算式如下：
      （77/1098）÷9 ＝77/9882
     （四）、門牌號屏東縣潮州鎮三共里重義巷16號未辦理保
      存登記房屋：被繼承人權利範圍為所有權應有部分100000
      分之33333 ，兩造全體繼承人每人應繼分皆為9分之1，故
      各人於分割後，皆取得所有權應有部分100000分之3703。
      計算式如下：
      （33333/100000）÷9 ＝3703/100000
    （五）、現金：98,777元，扣除原告得請求分配之40,816元
     ，餘為57,961元，兩造全體繼承人每人應繼分皆為9 分之1
     ，故各人於分割後，皆取得6,440 元；原告加計上開40,81
     6元，則為47,256元。計算式如下：
     98,777－40,816＝57,961
     57,961÷9 ＝6,440元
     6,440元＋40,816＝47,256元
     又上開遺產並無不能分割之約定，亦無不能分割之情形，爰
     依民法第1164條規定，請求為遺產之分割，並聲明如主文第
     一項所示。
二、被告陳秋芳則以：我母親李桂花照顧我父親那麼長的時間，
    卻沒有權利繼承任何遺產，所以我不同意和解，希望遺產部
    分可以補償我母親，本案就由法院依法判決等語置辯；其餘
    被告則均於言詞辯論期日到場陳述同意原告之分割方案。
三、得心證之理由
(一) 本件被繼承人於99年1 月7 日死亡，原告為被繼承人李本
     源之配偶，被告皆為被繼承人之子女，被繼承人遺有如附
     表一、二所示之財產，兩造均為繼承人，並無拋棄或喪失
     繼承權等情，業據原告提出戶籍謄本、繼承系統表、被繼
     承人遺產明細表各1 份、財政部臺灣省南區國稅局遺產稅
     免稅證明書、土地登記謄本為證，兩造對此均不爭執，堪
     信為真實。
(二) 夫妻剩餘財產分配部分：
  1、按夫妻未以契約訂立夫妻財產制者，除另有規定外，以法定
     財產制為其夫妻財產制；又法定財產制關係消滅時，夫或妻
     現存之婚後財產，扣除婚姻關係存續中所負債務後，如有剩
     餘，其雙方剩餘財產之差額，應平均分配，民法第1005條、
     第1030條之1 第1 項分別定有明文。又夫妻一方死亡為法定
     財產關係消滅原因之一，故法定財產制關係若因夫妻一方先
     於他方死亡而消滅，應先計算夫妻各自之婚後財產，嗣後生
     存之配偶再依上開規定，請求剩餘財產差額2 分之1 ；經依
     上開規定清算分離後，屬於死亡配偶之財產者，始為其遺
     產，生存之配偶尚得再依繼承法有關規定與其他繼承人共
     同繼承。本件原告與被繼承人於婚姻關係存續中，就夫妻
     財產制未有特別約定，為兩造所不爭，依上開法條規定，
     即以法定財產制為其夫妻財產制。
  2、原告主張其夫即被繼承人於99年1 月7 日死亡，雙方之法
     定財產關係消滅，其得請求剩餘財產之分配，即無不合。
     又原告現存之婚後財產價額為2,167,075 元（即原告所提
     證物四之現金存款），被繼承人所有而應計入剩餘財產分
     配之婚後剩餘財產價額為11,797,959元（即原告所提證物
     三之土地，即屏東縣潮州鎮魁段1295地號所有權應有部分
     12693 分之9093及同段1331地號所有權全部），雙方剩餘
     財產之差額即為9,630,884 元，亦為兩造所不爭，則原告
     自得請求剩餘財產差額2 分之1 即4,815,442 元。又為避
     免被告因原告請求夫妻剩餘財產之分配，需支付原告鉅額
     現款，致遺產分割程序更為繁瑣，於徵得兩造之同意後，
     將原告剩餘分配之總價額即4,815,442 元為分子，並以上
     開二筆被繼承人婚後取得，屬於夫妻剩餘財產應予分配之
     不動產，將其公告現值之價額作為分母，依所佔之比例多
     寡，轉換成上開土地應有部分，藉以抵充上開剩餘財產分
     配之金額，經換算結果，原告取得上開1295地號應有部分
     100000分之29240 。又為簡化計算形式與結果，乃將原告
     夫妻剩餘分配應有部分與遺產分割之應有部分，併為計算
     ，如附表二所示之應有部分即100000分之37102 。又現金
     部分98777 元，經兩造同意以100,000 元整數計算，原告
     得請求分配40,816元。計算式如下：
     100,000 ×（4,815,442 元/11,797 ,959元）＝40,816元
     。
(三) 被繼承人之遺產範圍及分割方式：
  1、被繼承人死亡時之財產，扣除上開原告所請求之剩餘財產後
    ，所餘即屬被繼承人之遺產。
  2、按繼承人有數人時，在分割遺產前，各繼承人對於遺產全部
    為公同共有；繼承人得隨時請求分割遺產，但法律另有規定
    或契約另有訂定者，不在此限，民法第1151條、第1164條分
    別定有明文。是以，遺產之公同共有係以遺產之分割為其終
    局目的，而以公同共有關係為暫時的存在。本件被繼承人遺
    有上開遺產，兩造在分割遺產前，對於遺產全部為公同共有
    。又上開遺產並無不能分割之情形，亦無不得分割之約定，
    兩造就上開遺產既不能協議分割，則原告以遺產分割為由終
    止兩造間之公同共有關係，請求分割被繼承人之遺產，自屬
    有據。
 3、又在公同共有遺產分割自由之原則下，民法第1164條規定：
    繼承人得隨時請求分割遺產，該條所稱之「得隨時請求分割
    」，依同法第829 條及第830 條第1 項規定觀之，自應解為
    包含請求終止公同共有關係在內，俾繼承人之公同共有關係
    歸於消滅而成為分別共有，始不致與同法第829 條所定之旨
    趣相左，亦不失繼承人得隨時請求分割遺產之立法本旨，換
    言之，終止遺產之公同共有關係，既應以分割方式為之，將
    遺產之公同共有關係終止改為分別共有關係，性質上自亦屬
    分割遺產方法之一。是以原告主張就被繼承人所遺如附表之
    土地及房屋，按應繼分比例採取分別共有方式分割，就現金
    部分逕行分配，自屬遺產分割方法之一種，為法所許。
 4、兩造分別為被繼承人之配偶及子女，原告夫妻財產分配部分
    先依上開（二）、2 所示之比例分配，其餘再由原告與被告
    之應繼分依民法第1144條第1 款規定，各為九分之一，原告
    就附表一所示之現金，剩餘財產分配連同遺產分割，取得47
     ,256 元，被告各取得6,44 0元。原告就附表二之土地及房
    屋，依剩餘財產分配連同遺產分割，被告則依其應繼分各取
    得九分之一，爰依上開說明判決如主文第一項所示。
5、被告陳秋芳之答辯：被告陳秋芳以其母親李桂花長期照顧被
   繼承人為由，希望能分配遺產予李桂花作為補償乙情。經查
   ，訴外人李桂花既非李金源之配偶，依法並無繼承權可言，
   就本件繼承遺產分割事件，亦乏當事人適格。至於是否應予
   酌給遺產，亦屬另行提起訴訟問題，已逾本案得審酌之範圍
   。據上說明，本件被告陳秋芳以訴外人曾照顧被繼承人應先
   予補償，再為分割為由，據為抗辯，核與法不合，要難採取
   ，併予敘明。
四、分割遺產之訴，係必要共同訴訟，原告、被告之間本可互換
    地位，本件分割遺產部分，原告起訴雖於法有據，但被告之
    應訴實因訴訟性質所不得不然，故所為抗辯自為伸張或防衛
    權利所必要，是以本院認本件分割遺產部分之訴訟費用應由
    兩造依分得遺產之比例分擔較為公允，爰併同剩餘財產分配
    請求部分，諭知如主文第2項所示。
五、據上論結，原告之訴為有理由，依民事訴訟法第78條、第80
    條之1 、第85條第1 項前段、第385條第1項，判決如主文。
中    華    民    國    100   年    4     月    13    日
                        家事庭法  官  廖文忠
以上正本係照原本作成。
如對本判決上訴，須於判決送達後20日內向本院提出上訴狀並表
明上訴理由，如於宣示後送達前提出上訴者須於送達後10日內補
提上訴理由書（須附繕本）
                              書記官  林鴻仁
中    華    民    國    100   年    4     月    13    日
附表一 被繼承人陳金源遺產（現金部分）
┌──┬───────┬───────────────┐
│編號│現金金額      │分割方式                      │
├──┼───────┼───────────────┤
│1   │98,777 元     │ 原告取得47,256元，被告各取得 │
│    │              │ 6,440元                      │
└──┴───────┴───────────────┘
附表二 被繼承人陳金源遺產（土地及房屋部分）
┌──┬───────┬──────┬─────────┐
│編號│土地地號      │權利範圍    │ 分割方式         │
├──┼───────┼──────┼─────────┤
│ 1  │屏東縣潮州鎮五│全部        │原告取得應有部分  │
│    │魁段1295地號  │            │100000分之37102 ，│
│    │              │            │被告各取得100000分│
│    │              │            │之7862            │
├──┼───────┼──────┼─────────┤
│ 2  │屏東縣潮州鎮五│全部        │原告取得有部分    │
│    │魁段1331地號  │            │100000分之47392 ，│
│    │              │            │被告各取得100000  │
│    │              │            │分之6576          │
├──┼───────┼──────┼─────────┤
│ 3  │屏東縣潮州鎮  │1098分之77  │兩造每人各取得應有│
│    │延平段212號   │            │部分9882分之77    │                         │
├──┼───────┼──────┼─────────┤
│ 4  │門牌號屏東縣  │100000分之  │兩造每人各取得應有│
│    │潮州鎮三共里  │33333       │部分100000分之3703│
│    │重義巷16號    │            │                  │
└──┴───────┴──────┴─────────┘